【裁判字號】    96,上訴,4536
【裁判日期】    971007
【裁判案由】    妨害電腦使用等
【裁判全文】
臺灣高等法院刑事判決                96年度上訴字第4536號
上  訴  人  臺灣臺北地方法院檢察署檢察官
上  訴  人
即  被  告  丁○○
選任辯護人  黃育勳律師
上  訴  人
即  被  告  甲○○
            子○○
上  一  人
選任辯護人  連鳳翔律師
上  訴  人
即  被  告  丙○○
            戊○○
上二人共同
選任辯護人  林永頌律師
            張譽尹律師
            張兆恬律師
被      告  庚○○
上列上訴人因被告等妨害電腦使用等案件，不服臺灣臺北地方法
院95年度訴字第84號，中華民國96 年9月27日第一審判決（起訴
案號：臺灣臺北地方法院檢察署94年度偵字第2994、8033號），
提起上訴，本院判決如下：
    主  文
原判決撤銷。
丁○○、甲○○共同以犯詐欺罪為常業，丁○○處有期徒刑壹年
拾月；甲○○處有期徒刑壹年肆月，減為有期徒刑捌月。「昇陽
大地社區住戶掛號郵件登記簿九十二年四月十九日」上偽造之「
壬○○」之簽名壹枚沒收。
丙○○、戊○○、子○○、庚○○均無罪。
    事  實
一、丁○○係遠傳電信股份有限公司（負責人：徐旭東；設臺北
    市大安區○○○路○段207號28樓，下稱遠傳公司）員工，為
    後勤支援組主任，負責完成續約人員所下的後續指令，包含
    續約啟用、行動電話出貨、行動電話庫存管理、刷卡機結帳
    及與遠傳公司配合，負責倉儲及出貨業務之新竹貨運股份有
    限公司（下稱新竹貨運）之貨運服務請款工作（起訴書誤載
    為丁○○為電話行銷後續作業支援組組長）。遠傳公司為使
    該公司客戶繼續愛用該公司所提供之電信服務，乃推出「忠
    誠專案」，即客戶連續使用該公司所提供之電信服務滿兩年
    後，即可選擇要求遠傳公司通話費用優惠；或以低於市價新
    台幣（下同）2千元至3千元之價格購買該公司所提供之行動
    電話，至其間之價差則概由遠傳公司補貼予行動電話製造廠
    商。因丁○○職務上負責處理上開客戶忠誠專案，負責登載
    其業務上掌管如附件一下半部畫面所示遠傳公司POS電腦系
    統中電磁記錄之客戶相關個人資料，竟利用機會，與其男友
    甲○○共同基於為自己不法所有之常業詐欺犯意及行使業務
    上登載不實文書犯意，自民國（下同）92年4月18日起至92
    年12月24日止（起訴書誤載為92年9月間起至92年11月底止
    ），由丁○○連續將附表一、二所示原本申請降低通話費用
    之陳俊亮、尤平仁等客戶（起訴書誤載為4084名）之附件一
    下半部畫面電磁紀錄上的「商品編號、商品名稱」一欄登載
    為陳俊亮等人申請以優惠之價格購買遠傳公司Sharp GXI1
    98等暢銷熱門，且遠傳公司補貼金額較高之行動電話機型，
    並在「信用卡卡號」、「信用卡別」、「授權號碼」等欄位
    輸入不實之資料，並將此信用卡不實資料傳送予會計部門而
    行使之，足生損害於遠傳公司及附表一、二所示陳俊亮、尤
    平仁等人。丁○○在POS電腦系統中為如上不實登記之後，
    即以寄發電子郵件及電話聯絡等方式通知不知情之新竹貨運
    臺北市○○路臺北第一倉庫之倉庫管理員蕭莉融配合以：利
    用新竹貨運遞送至臺北市○○區○○路222巷12號10樓之1丁○○租屋處（附表一部分，起訴書另贅載「遞送至丁○○位
    於臺北市○○區○○路125巷36弄6號5樓住處」）或丁○○
    自行搭計程車前往新竹貨運前揭營業處，或由甲○○駕駛車
    號026-CB號計程車前往取貨等方式而向遠傳公司詐得前開由
    蕭莉融以附表一、二所示陳俊亮、尤平仁等客戶名義出貨之
    行動電話共計968支（起訴書誤為1004支），丁○○於臺北
    市○○路租屋處為順利取得所詐得行動電話，並基於行使偽
    造私文書之犯意在該「昇陽大地社區住戶掛號郵件登記簿92
    年4月19日」上偽簽其屋主「壬○○」之姓名1枚表明收件之
    意而偽造該收件登記之私文書後交還社區管理員以領取新竹
    貨運所遞送之郵件而行使之，足以生損害於壬○○。丁○○
    、甲○○以上開方式詐得行動電話968支後再轉售予子○○
    、丙○○、庚○○、戊○○等人，獲取鉅額暴利，並恃為生
    活之資。嗣因遠傳公司會計部門察覺許多信用卡帳款未回收
    而追查，遠傳公司始查知上情。
二、案經遠傳公司及壬○○訴由交通部電信總局移送臺灣臺北地
    方法院檢察署檢察官偵查起訴。
    理  由
甲、程序部分：
    按被告以外之人於審判外之陳述，雖不符合同法第159 條之
    1至第159條之4 之規定，但經當事人於審判程序同意作為證
    據，法院審酌該言詞陳述或書面陳述作成時之情況，認為適
    當者，亦得為證據，當事人、代理人或辯護人於法院調查證
    據時，知有第159條第1項不得為證據之情形，而未於言詞辯
    論終結前聲明異議者，視為有前項之同意，此觀諸同法第15
    9條之5規定甚明。查本判決下列所引用其餘被告以外之人於
    審判外之陳述（包含書面陳述），雖屬傳聞證據，惟檢察官
    、被告丁○○等人及其等選任辯護人分別於本院準備及審理
    程序時均表示無意見，並同意引為證據，本院審酌上開證據
    資料製作時之情況，尚無違法不當及證明力明顯過低之瑕疵
    ，亦認為以之作為證據應屬適當，故揆諸前開規定，爰逕依
    刑事訴訟法第159條之5規定，認前揭證據資料具有證據能力
    。
乙、有罪部分（丁○○、甲○○部分）：
一、訊據上訴人即被告丁○○對於在其業務上掌管之附件一所示
    文書上登載不實之資料而以上開方式向遠傳公司詐得總計96
    8支之行動電話，並透過不知情之蕭莉融寄送附表一所示203
    支之行動電話至其金龍路租屋處，並冒用屋主壬○○之名在
    「昇陽大地社區住戶掛號郵件登記簿」上簽收，其後則先後
    販賣如附表三所示價值之行動電話予子○○、丙○○、戊○○，另出售200 支行動電話予被告庚○○，嗣後又取回多數
    行動電話等情，均坦承不諱，惟辯稱：整個過程中，壓力很
    大，伊沒有獲利，也沒有恃以為生，伊非常業詐欺云云。上
    訴人即被告甲○○則矢口否認有何常業詐欺犯行，辯稱：伊
    沒有去新竹貨運取遠傳公司的手機，完全不知丁○○取得手
    機內情，伊只替她回補手機，丁○○是叫伊去取回送錯型號
    的手機，弄好以後再送回去云云。
二、經查：
（一）、被告丁○○為後勤支援組主任，負責完成續約人員所下
        的後續指令，包含續約啟用、行動電話出貨、行動電話
        庫存管理、刷卡機結帳及與遠傳公司配合，負責倉儲及
        出貨業務之新竹貨運之貨運服務請款工作，業據證人即
        遠傳公司法務人員癸○○於原審審理中證述在卷（見原
        審卷七第33頁）。被告丁○○因其職務上負責處理遠傳
        公司為使該公司客戶繼續愛用該公司所提供之電信服務
        所推出之「忠誠專案」，即客戶連續使用該公司所提供
        之電信服務滿兩年後，即可選擇要求遠傳公司通話費用
        優惠，或以低於市價2千元至3千元之價格購買該公司所
        提供之行動電話，至其間之價差則概由遠傳公司補貼予
        行動電話製造廠商，被告丁○○必須負責登載其業務上
        掌管如附件一下半部畫面所示遠傳公司POS電腦系統中
        電磁記錄之客戶相關個人資料，而自92年4月18日起至
        92年12月24日止，連續將附表一、二所示原本申請降低
        通話費用之陳俊亮、尤平仁等客戶之附件一下半部畫面
        電磁紀錄上的「商品編號、商品名稱」一欄登載為陳俊
        亮等人申請以優惠之價格購買遠傳公司Sharp GXI198
        等暢銷熱門，且遠傳公司補貼金額較高之行動電話機型
        ，並在「信用卡卡號」、「信用卡別」、「授權號碼」
        等欄位輸入不實之資料，足生損害於遠傳公司及附表一
        、二所示陳俊亮、尤平仁等人，被告丁○○在PO S電腦
        系統中為如上不實登記之後，以寄發電子郵件及電話聯
        絡等方式通知不知情之新竹貨運臺北市○○路臺北第一
        倉庫之倉庫管理員蕭莉融配合以：利用新竹貨運遞送至
        臺北市○○區○○路222巷12號10樓之1被告丁○○租屋
        處（附表一部分）或被告丁○○自行搭計程車前往新竹
        貨運前揭營業處，以及由被告甲○○駕駛車號為026-CB
        號計程車前往取貨等等方式而向遠傳公司詐得前開由蕭
        莉融以附表一、二所示陳俊亮等客戶名義出貨之行動電
        話共計968支，被告丁○○於臺北市○○路租屋處收貨
        時，並在「昇陽大地社區住戶掛號郵件登記簿」上偽簽
        其屋主壬○○之姓名收件而偽造該收件登記之私文書後
        交還社區管理員以領取新竹貨運所遞送之郵件而行使之
        ，被告丁○○詐得上開行動電話後分別售予丙○○及其
        男友戊○○、被告子○○如附表三所示價值之行動電話
        、另出售約200支行動電話與被告庚○○嗣大部分再取
        回等情，迭據被告丁○○於警詢、偵查、原審及本院歷
        次審理中坦認在卷，核與證人癸○○、董垣衢、蕭莉融
        、壬○○、何火屘（即被告丁○○內湖租屋處大樓管理
        員）、尤平仁、陳俊亮（即遭被告丁○○變更續約內容
        之遠傳公司客戶）所述相符，並有尤平仁、陳俊亮等客
        戶之行動電話出貨單4紙、新竹貨運運至內湖金龍路址
        之資料5紙、遠傳公司與新竹貨運間倉儲服務暨運送合
        約、新竹貨運出貨單、出貨紀錄表、電子郵件對貨單、
        出貨貨品記錄、FTP出貨記錄單、被告丁○○寄予證人
        蕭莉融要求其配合出貨之電子郵件、證人蕭莉融以「小
        黃」二字註記被告甲○○駕駛計程車前來取貨之出貨登
        記簿、被告丁○○內湖金龍路租屋處「昇陽大地社區住
        戶掛號郵件登記簿」、被告丁○○等人間金融轉帳清單
        及相關帳目明細、被告子○○、丙○○、戊○○之轉帳
        帳目明細（均有其等相關銀行帳戶明細在卷可核）、新
        竹貨運運送系統所節錄遞送至被告丁○○位於內湖金龍
        路租屋處之資料（原審卷告證五）、附表一、二所示客
        戶申請資料及發票（原審卷告證七）、帳單資料（原審
        卷告證八）、附表一、二所示客戶申請行動電話通話費
        優惠歷史資料與被告丁○○於客戶系統中變更為行動電
        話優惠續約之比對資料（以五十位客戶為例，即如附件
        一所示畫面，原審卷告證十五）等在卷可稽，足見被告
        丁○○前開出於任意性之自白與事實相符，堪信為真實
        。起訴書雖記載被告丁○○犯罪時間為92年9月間起至
        92年11月底止，變更陳俊亮等4084名客戶之紀錄，且要
        求新竹貨運遞送之地址包括被告丁○○位於臺北市○○
        區○○路125巷36弄6號5樓住處等情，惟上開事實並無
        證據相佐，嗣於原審審理中經檢察官、遠傳公司及被告
        丁○○確認，並由遠傳公司提出上開告證五、七、八、
        十五資料後，檢察官就事實部分均已更正如上（見原審
        卷六第277至278頁），附此說明。
（二）、被告甲○○於原審中對於被告丁○○以上開方式向遠傳
        公司詐得968 支行動電話等情，並無意見（見原審卷六
        第287 頁），且亦不否認曾受被告丁○○之託前往新竹
        貨運向證人蕭莉融拿取行動電話乙節，雖其以前詞置辯
        ，惟證人蕭莉融於原審證稱：「（甲○○有無到新竹貨
        運取過貨？）有」、「（取過貨的數量為何？）有時候
        丁○○下單來不及我們幫她送，會由甲○○來幫她取貨
        ，數量有時很多」、「（甲○○問：我送去的手機有無
        因為丁○○的關係，要我拿回來換手機型號或顏色，再
        送回去？）我沒有印象」（見原審卷七第97頁、第10頁
        ）等語相符，並有上開證人蕭莉融所記載以「小黃」二
        字註記被告甲○○駕駛計程車前來取貨之出貨登記簿可
        參（見第2994號偵查卷第227 頁）。即被告丁○○於本
        院審理中亦供稱：「我請新竹貨運送到金龍路，我也有
        請甲○○去拿回送錯的手機，也有客戶及時要的，我另
        請甲○○去新竹貨運拿回，再送給客戶」，是被告嗣於
        本院辯稱，未曾替被告丁○○至新竹貨運拿取遠傳公司
        的手機云云，顯與卷內事證不符，不足採信。
（三）、被告甲○○與丁○○雖非正式配偶但自稱夫妻，同住於
        臺北市○○區○○路222巷12號10樓之1丁○○租屋處，
        此據證人即擔任警衛之何火屘於偵查中証述綦詳，記明
        在卷（見偵字8033號卷第157 頁），可知二人關係密切
        。徵之卷存被告甲○○於台北富邦銀行營業部之帳戶往
        來明細記載（見偵字8033號卷第69 頁），於92年7月17
        日起，與被告丁○○金錢往來頻繁，甚至有被告子○○
        為購買手機匯入之多筆款項，被告甲○○亦自承，子○○匯入我帳戶之金額都是透過丁○○託我買手機費用，
        不知道公司手機丁○○是用何種方法拿出來的，因為丁○○都有將手機數量補足（見偵字8033號卷第65、67頁
        ），顯示被告甲○○亦知丁○○擅自將遠傳公司手機領
        走之情。又遠傳公司為國內電信業中素有聲譽者，非一
        般幾人之小規模公司，對於公司所需之貨物自有其一定
        之控管、運送流程，且由特定職務之人員負責，此亦可
        從該公司就寄送行動電話予客戶及行動電話之庫存管理
        特定與新竹貨運訂立倉儲服務暨運送合約可知，依一般
        常情，絕無可能由非公司人員任意取貨、運送，證人癸○○亦證述：貨物不可能直接由甲○○取走，公司亦無
        所謂行動電話回補之機制等語（見原審卷七第37頁），
        再參諸被告甲○○於警詢中之供述：印象中前往新竹貨
        運取貨約10次，數量最少有60至70支等語（見第2994號
        偵查卷一第61頁），數量非少，更與常情相違，被告甲○○豈有不知被告丁○○係以不正方法向遠傳公司詐得
        行動電話，查被告甲○○前往領取詐得之手機，已然參
        與詐欺取財構成要件之行為，其與被告丁○○有犯意聯
        絡與行為分擔，已無疑義。
（四）、次按刑法修正前所規定之常業犯，並不以行為人無其他
        職業為要件，只要行為人有反覆從事某種行為，並以該
        項行為之所得供作日常生活給養所需，有此主觀之意思
        ，暨客觀之事實表現即為已足；是刑法上規定之常業罪
        ，係指反覆以同種類行為為目的之社會活動之職業性犯
        罪而言，只須行為人有賴某種犯罪為業之意思，而有事
        實之表現為已足，不以藉該犯罪為唯一生存者為必要，
        縱令尚有其他職業、收入，亦無礙成立常業犯（最高法
        院85年台上字第510 號判例意旨參照）。而被告丁○○
        雖辯稱：其無恃以為生云云。惟其於92年4 月18日起至
        92年12 月24日止短短8月間，向遠傳公司詐得之行動電
        話數量高達968 支（依附表一、二成本總計，金額高達
        1070萬1198元），並分別售予被告丙○○、戊○○、子
        ○○及庚○○等人，而獲取如附表三所示之金額，被告
        丁○○顯係以反覆以同種類行為為目的之職業性犯罪，
        為詐欺罪之常業犯無誤，縱被告丁○○惟恐東窗事發，
        嗣後有向通訊行購買手機以回補其詐取之手機，亦無礙
        其常業詐欺罪之認定。是被告丁○○上開辯詞，委無足
        取。
    綜上，被告丁○○、甲○○上開所辯，無非飾卸之詞，不足
    採信，其等犯行均堪以認定，應依法論科。至被告甲○○於
    本院辯論終結後另請求傳喚丁○○、蕭莉融、梁雪琪三人到
    庭作證，查其三人均經法院傳訊詰問，且本件事證已明，故
    本院認無再傳訊必要，併此敘明。
三、論罪：
（一）修法之比較：
      按行為後法律有變更者，適用行為時之法律。但行為後之
      法律有利於行為人者，適用最有利於行為人之法律，刑法
      第2條第1項定有明文（刑法第2 條係規範行為後法律變更
      所生新舊法律比較適用之準據法，是刑法第2 條本身雖經
      修正，但該條文既屬適用法律之準據法，本身尚無比較新
      舊法之問題，應逕適用裁判時之刑法第2 條規定以決定適
      用之刑罰法律）。又比較時應就罪刑有關之共犯、未遂犯
      、想像競合犯、牽連犯、連續犯、結合犯，以及累犯加重
      、自首減輕暨其他法定加減（如身分加減）與加減例等一
      切規定，綜其全部罪刑之結果而為比較（最高法院95年第
      8次刑事庭會議決議參照）。
  (1)、按修正前刑法第340 條之常業詐欺罪，其性質上屬多數行
      為之集合犯，即學理上所稱之實質一罪，於法律上則將之
      擬制為一罪論處；惟刑法修正後，常業詐欺罪因配合刑法
      第56條連續犯規定之刪除，亦已一併刪除，依修正後之刑
      法，就被告之個別詐欺行為須分別論罪、併合處罰，經比
      較新舊法之結果，適用新法顯較不利於被告，自應適用舊
      法關於常業詐欺罪之規定，以為論處。
  (2)、關於罰金刑部分，修正前刑法第33條第5 款規定：「罰金
      ：1 元（銀元）以上。」，而依罰金罰鍰提高標準條例規
      定，就72年2 月26日前修正之刑法部分條文罰金數額提高
      10倍，其後修正者則不提高倍數。而刑法第33條第5 款自
      72年6 月26日迄94年2月2日修正公布（95年7月1日施行）
      ，期間並未修正，再依現行法規所定貨幣單位折算新臺幣
      條例規定，以銀元1元折算新臺幣3元，則修正前最低罰金
      數額即為新台幣30元。修正後刑法第33條第5 款規定：「
      罰金：新臺幣1 千元以上，以百元計算之。」修正後最低
      罰金刑即為1 千元，自應以修正前之規定有利被告。
  (3)、刑法第55條後段關於牽連犯規定，修正後刑法第55條後段
      業已刪除，如依修正前刑法第55條後段，行為人犯一罪而
      方法或結果之行為犯他罪名者，從一重處斷。被告丁○○
      所犯常業詐欺罪、行使業務登載不實電磁紀錄文書罪及行
      使偽造私文書罪間，均有方法結果牽連關係，經新舊法比
      較結果，自以適用修正前之刑法第55條後段較有利於被告
      ，而應適用修正前該條規定。
  (4)、刑法第56條關於連續犯規定，修正後刑法第56條業已刪除
      ，如依修正前刑法第56條，行為人連續數行為而犯同一之
      罪名者，以一罪論，但得加重其刑至二分之一。被告丁○○多次行使業務登載不實電磁紀錄文書犯行，時間緊接，
      犯意概括，構成要件相同，經新舊法比較結果，自以適用
      修正前之刑法第56條較有利於被告，而應適用修正前該條
      規定。
  (5)、刑法第28條原規定「二人以上共同實施犯罪之行為者，皆
      為正犯」，經修正為「二人以上共同實行犯罪之行為者，
      皆為正犯」，亦即新法共同正犯之範圍已有限縮，排除陰
      謀犯、預備犯之共同正犯，經比較新舊法，修正前刑法第
      28條規定非有利於被告（最高法院96年度台上字第934 號
      判決意旨參照）。
    經綜合前述各項罪刑法律變更，整體為「從舊從輕」之比較
    結果，應一體適用被告行為時即舊刑法之規定，較有利於被
    告，合先敘明。
（二）核被告丁○○、甲○○所為均係犯刑法第216條、第210條
      行使偽造私文書罪、第216條、第220條第2項、第215條行
      使業務登載不實電磁紀錄文書罪（起訴書雖指被告丁○○
      在遠傳公司POS電腦系統上為如上不實登載係犯刑法第359
      條變更電磁紀錄罪，惟其既已於事實欄中認定此部分為被
      告丁○○之業務，則此電腦紀錄文書自屬被告丁○○掌管
      之電磁紀錄文書，而非他人所掌管，與刑法第359 條構成
      要件有異，檢察官嗣於原審審理中亦持相同之見解，而更
      正此罪名為同法第215 條業務登載不實文書罪，並經告知
      被告此部分罪名，見原審卷七第31頁）、修正前刑法第34
      0 條常業詐欺罪。又被告偽造「壬○○」署名，為偽造私
      文書之部分行為，偽造業務上登載不實文書、私文書之低
      度行為，應分別為行使偽造業務上登載不實文書、私文書
      之高度行為所吸收，均不另論罪。被告多次行使業務登載
      不實電磁紀錄文書犯行，時間緊接，觸犯構成要件相同之
      罪，顯基於概括犯意為之，應依修正前刑法第56條連續犯
      之規定論以一罪。另被告為詐得行動電話而行使偽造私文
      書、行使業務登載不實電磁紀錄文書，是其所犯上開三罪
      ，有修正前刑法第55條後段規定方法、目的之牽連犯關係
      ，應依修正前刑法第55條後段規定從較重之常業詐欺罪論
      處。
四、原審論處被告丁○○、甲○○罪刑本非無見，惟其等二人為
    共同正犯，原審誤甲○○為幫助犯，尚有未洽，檢察官上訴
    意旨認原審就被告丁○○部分量刑過輕；被告丁○○上訴認
    原審量刑過重，被告甲○○上訴否認犯行，雖均無理由，惟
    原判決既有上述可議之處，且檢察官上訴意旨意指摘及此，
    則為有理由，仍應由本院將原判決撤銷，爰審酌被告丁○○
    、甲○○前均未曾因犯罪經判決執行，有其等前案紀錄表在
    卷可稽，素行均可，被告丁○○始終坦承犯行，表示悔意，
    雖尚未賠償遠傳公司全部損失，然目前已賠償三百萬元，詐
    得之行動電話數量及金額甚鉅；被告甲○○則始終矢口否認
    犯行，但於本案，非居於主導地位，及其等犯罪之動機、手
    段、目的等一切情狀，並參酌檢察官求刑，分別量處如主文
    所示之刑。被告甲○○犯罪時間係在96年4 月24日之前，所
    犯非中華民國96 年罪犯減刑條例第3條所列之罪，符合減刑
    條件，依減刑條例第2條第1 項第3款減其宣告刑二分之一如
    主文所示。被告丁○○於「昇陽大地社區住戶掛號郵件登記
    簿九十二年四月十九日」上偽造「壬○○」署名一枚，不問
    屬於犯人與否，均應依刑法第219條規定宣告沒收。
丙、無罪部分（被告子○○、丙○○、戊○○、庚○○部分）：
一、公訴意旨另以：被告子○○（起訴書誤繕為鄭蜜玲）、丙○○及庚○○均原係遠傳公司員工，被告子○○為客戶服務中
    心作業後勤支援組資深主任，被告丙○○為客戶服務中心經
    理，被告庚○○則為客戶服務中心專員；被告丙○○、子○○、庚○○與丁○○為僚屬監管關係。丁○○利用業務上處
    理客戶忠誠專案業務之機會，詐取行動電話共1004具後，以
    每支遠傳公司優惠價格6至8折，遠低市價之代價, 將之以10
    至20次不等之次數，共200支至300支之數量轉售與其主管即
    被告子○○等人（次數、數量、折扣及優惠方式詳如附表三
    ）。其中被告子○○再將前開行動電話等透過其夫所經營之
    通訊行轉售不特定之人牟利，被告戊○○則將透過被告丙○○購得之行動電話贈送與其客戶，致遠傳公司因此損失達4
    千餘萬元。因認被告子○○、丙○○、戊○○及庚○○均涉
    犯刑法第349條第1項之普通贓物罪嫌云云。
二、按事實之認定，應憑證據，如未能發現相當證據，或證據不
    足以證明，自不能以推測或擬制之方法，以為裁判基礎；又
    認定不利於被告之事實，須依積極證據，苟積極證據不足為
    不利於被告事實之認定時，即應為有利於被告之認定，更不
    必有何有利之證據。又認定犯罪事實所憑之證據，雖不以直
    接證據為限，間接證據亦包括在內；然而無論直接或間接證
    據，其為訴訟上之證明，須於通常一般之人均不致有所懷疑
    ，而得確信其為真實之程度者，始得據為有罪之認定，倘其
    證明尚未達到此一程度，而有合理之懷疑存在時，事實審法
    院復已就其心證上理由予以闡述，敘明其如何無從為有罪之
    確信，因而為無罪之判決，尚不得任意指為違法。最高法院
    分別著有40年度台上字第86號、30年度上字第816 號、76年
    台上字第4986號判例可參。
三、訊據上訴人即被告子○○、丙○○、戊○○、庚○○就向被
    告丁○○購得如附表三所示之行動電話乙節均自承不諱，惟
    均堅詞否認有何故買贓物犯行，均辯以：被告丁○○告知其
    有通訊行的朋友，可以較便宜的價格購買行動電話，不知被
    告丁○○所賣的行動電話是贓物等語。經查：
（一）被告子○○、丙○○、戊○○、庚○○坦承確向被告丁○○購得行動電話，核與共同被告丁○○所供相符，並有被
      告子○○、丙○○、戊○○等轉帳帳目明細表各乙份在卷
      （見第2994號偵查卷一第45，46、57、79、80頁），被告
      子○○、丙○○、戊○○、庚○○此部分之自白核與事實
      相符，固堪以認定。
（二）惟按刑法故買贓物罪之成立，須以他人犯財產上之犯罪為
      前提，且行為人主觀上必須對其所收受之物係他人為財產
      犯罪所得之物有所認識，並進而故買，始具故買贓物之故
      意，如不能證明行為人有贓物認識，雖予以故買，仍不得
      以故買贓物罪相繩。是本案首應審酌者，乃被告子○○、
      丙○○、戊○○（係透過丙○○向被告丁○○購買）及庚○○等人向被告丁○○購買上開行動電話時，是否認識其
      等所購得之行動電話係屬丁○○詐得之財物。
  (1)、查，被告丙○○為遠傳公司後勤支援組經理，負責後勤支
      援勤務，包括系統操作、品質稽核、網路系統問題之通報
      ；被告子○○為後勤支援組督導，負責完成客服契約、換
      補SIM 卡、客戶續約啟用、行動電話出貨、復機、催收信
      函整理；被告庚○○為後勤支援組組員，負責工作與被告
      丁○○大致相同，業據證人即遠傳公司法務人員癸○○於
      原審審理中證述在卷（見原審卷七第33頁），其等依序為
      僚屬監管關係乙節，雖無疑義。然依證人蕭莉融於原審證
      稱：「每天都會盤點行動電話進貨、出貨之數量，把盤點
      之結果以電子郵件告訴被告丁○○、丙○○、子○○等人
      」、「遠傳公司之窗口是丁○○」（見原審卷七第96、10
      1 頁）；證人即共同被告丁○○於警詢、偵查及原審中證
      稱：「（蕭莉融筆錄內容中說，由92年年初至93年10月15
      日每日下班前將庫存量有發電子郵件給妳、丙○○及子○○三人，妳主管會不知道妳每日從系統中動手腳嗎？）我
      的認知我認為她們沒有核對。」、「（你說其他跟你買手
      機的人他們都不知情？）是」（見第2994號偵查卷一第33
      頁，見原審卷七第122 頁）；證人即遠傳公司後勤支援組
      經理乙○○於原審中證稱：「丁○○是有權限的，至於其
      他人因為時間很久，還要再看名單，一般分兩組，一組是
      啟用的，通話費續約直接在電腦上輸入即可，若是手機訂
      單還要另外一組人去做，丁○○是這兩組的組長，所以這
      兩個權限她都有」、「（像本案情形，丁○○主管子○○
      是否會發現這個問題？）帳是送到遠傳銀行，當時不是由
      我們單位比對。」、「（所以子○○容不容易發現這個問
      題？）據我知子○○沒有被要求做對帳的動作」、「我在
      任職期間曾經看過盤點報告，數量是正常的」（見原審卷
      七第80、85、87頁）。於本院審理時再供稱：「我們續約
      有二種，客戶可以選擇通話費的優惠，或者手機的優惠，
      丁○○是把使用通話費優惠的客戶當作人頭，到出貨系統
      下進行下單出貨，使用的是假造的信用卡號碼」、「（出
      貨系統是否在POS 系統裡面？）是」、「（你擔任經理有
      無權限進入丁○○在輸入的POS的系統？）沒有」、「（
      丁○○的上級主管無論主任或經理，在平時有無可能發現
      前述的情形？）如果說在新竹貨運的運費比對，是有可能
      發現，但要很敏銳才會發現」。綜合前開證人之證詞可知
      ，證人蕭莉融雖於每日將盤點行動電話之數量以電子郵件
      告知被告丙○○、子○○二人，惟其等之職務並未被要求
      做對帳之動作。參以本院為慎重起見，曾函詢遠傳公司就
      電話行銷（TSS）倉庫92、93 年手機庫存盤點資料，有無
      發現異常乙節，該公司回函覆以：有關本公司電話行銷（
      TSS）倉庫92、93年手機庫存盤點資料，均以POS系統之統
      計所載之資料為盤點依據，丁○○因職務之便知悉上開盤
      點方式，即利用如上開所述方式變更POS 系統資料，盤點
      既以POS 系統為依據，故於此期間實無法發現異常，有該
      公司97年8 月7日刑事陳報狀在卷可稽（見本院卷第205、
      206 頁），是被告丙○○、子○○不知其所購得之行動電
      話係由被告丁○○所詐取，非無可能。另被告庚○○雖係
      被告丁○○之後勤支援組之組員，惟證人即新竹貨運之倉
      管人員蕭莉融與遠傳公司之來往既均由被告丁○○單一窗
      口負責，衡情被告庚○○自亦難窺知被告丁○○上開詐取
      行動電話之犯行，遑論被告戊○○並非遠傳公司人員，尤
      無機會認知丁○○以更改電磁紀錄之方式詐取行動電話才
      是。況被告丁○○所詐取之行動電話之外包裝及內含之保
      證書上，均不含遠傳公司之名稱，此亦經證人即新竹貨運
      之倉管人員蕭莉融於原審證述明確（見原審卷七第96 頁）
      。可見被告丙○○、子○○、戊○○、庚○○所辯不知自
      被告丁○○處購得之行動電話係其詐得之贓物乙節，足以
      信實。
  (2)、被告丁○○自警局初訊起即供稱，子○○、丙○○、戊○○等人均不知其以上開方法詐取公司行動電話等情（見偵
      字8033號卷一第380頁），其於94年1月31日移送至檢察官
      訊問後，雖曾指其是受到主管子○○及丙○○的壓力，才
      不得不這樣做等語，惟經檢察官質問：「子○○給妳什麼
      壓力？」，其答稱：「她一直叫我去拿手機，子○○及丙○○要的量愈來愈大，我朋友沒有辦法賣出這麼大量的貨
      ，所以我才開始把公司的手機扣下來，交給她們。我有回
      補手機回去」。待檢察官詢問子○○及丙○○：「提示丁○○筆錄有何意見？」子○○答：「我並沒有給她壓力，
      是丁○○說她高雄有一位手機經銷商，可以賣給我們便宜
      手機」。丙○○答：「如子○○所講」。丁○○對壓力之
      說則不再表示意見，但又補充說：「起先我是透過我朋友
      來購買，但是後來量愈來愈大，才會用這種方式支付給她
      們」、「（問：她們知道這是公司的手機？）我不曉得她
      們了不了解我手機是如何來的」。嗣於96年8 月21日原審
      審理時，對於審判長有關對於其他向其購買手機者，就其
      詐領手機乙事是否知情之訊問，清楚答稱：「她們都不知
      情」（見原審卷七第122頁）。於本院審理時再供稱：「
      （丙○○、子○○、或其他主管向妳購買手機，有無說若
      你不提供會如何？）沒有，但是因為一開始我會擔任組長
      ，是因為子○○她提拔我，我想報恩，我想先出貨再補回
      」、「（丙○○、子○○、戊○○跟妳購買手機，妳有無
      告訴他們這些是從公司盜領的手機？）沒有」。可見本案
      主犯丁○○所謂給予壓力，無非係為了人情上之報恩之自
      主壓力而已，尤有甚者，其經偵審多次質問均一再指證被
      告丙○○等均不知其出售之手機為詐領之財物，前後一貫
      ，其之證詞既無瑕疵可指，殊值採擇。再者，依證人即遠
      傳公司會計部應收帳款經理己○○供證：「是我們注意到
      信用卡應收帳款餘額很高，但是我們會計部沒有逐筆的明
      細，所以我們跟後勤中心支援組窗口丁○○聯繫，希望請
      她提供應收帳款的明細，以便會計對帳」、「（丁○○有
      無提供？）沒有」、「（子○○如何協助？）我不知道，
      後來在93年10月子○○告訴我這件事情有人為的弊端，她
      會秉告主管，但詳情還不能告訴我，後來我被告知這件事
      情時，他們說確定是人為的弊端」。證人乙○○於本院中
      供證：「我與子○○討論，子○○提議向信用卡公司調閱
      客戶的刷卡紀錄，作進一步與POS 系統信用卡應收帳款作
      比對」，顯示本件案發前，子○○均有介入查證，建議作
      POS 系統應收帳款的比對，並預先告知主管本件有人為弊
      端，苟其知曉偽造詐領內情，牽扯其內，豈會如此積極查
      證，自貽伊戚？
  (3)、被告丁○○於本院行準備程序時，雖曾供述以遠傳公司優
      惠價格再打6、7折販售本案手機予被告子○○等人，然其
      於本院審理中旋又改稱係以市價6、7折販售本案手機，前
      後不一，惟依被告丁○○於警訊時初供係以市價6、7折販
      售予被告丙○○等人（見偵2994號卷一第29頁），衡情警
      局初訊距離案發時間較近，記憶應較深刻，再參酌證人梁
      雪琪於原審中供證丁○○賣手機價格沒有比遠傳便宜之情
      節以觀（見原審卷七第93頁）自應以其警訊供述較為可採
      。而同款之手機在網路上得以市價的6、7折購得，以sony
      Ericsson W9 10手機為例，其在東森購物型錄中之價格為
      13,9 80元，此參2008年6 月號東森購物型錄（見上證25）
      附卷可稽。但在同期網路上則可以9,990元之價額購得，
      其售價為市價之7.14折（9,990/13, 980=0.7145），此參
      2008年6月ePrice比價王之sony Ericsson W910手機報價
      表附卷可稽。以Nokia E65手機為例，其在東森購物型錄
      中之價格為11,988元（見上證25），但在同期網路上則可
      以9,100元之價額購得，其售價為市價之7.59折（9,100/1
      1,988=0. 7590），此參2008年6月ePr ice比價王之Nokia
      E65手機報價表附卷可稽。以LG K510GSM星光滑蓋手機為
      例，其在東森購物型錄中之價格為11, 900元，此參2008
      年6月號東森購物型錄（見上證25）附卷可稽。但在同期
      網路上則可以8,500元之價額購得，其售價為市價之7.14
      折（8,500/1 1,900=0.7142），此參2008年6月ePrice比
      價王之LG K510GSM手機報價表附卷可稽。據上可知，被告
       等向丁○○購買之手機價格為市價的6、7折，一般手機
      市場亦可得見，尚非以顯不相當之價格向丁○○買入，既
      合理價購，自難憑此價格便宜，即推認被告知情贓物。矧
      被告等購入本件手機，均以銀行匯款為之，若知曉贓物，
      焉敢如此大膽行之，不懼他人發現而遭刑事追訴，尤以被
      告等除戊○○外，均係被害人遠傳公司員工，甚或擔任高
      階主管經理職務，更有遭解職之虞，得不償失，從而據之
      ，應可斷定被告等無贓物之認識。
  (4)、證人即遠傳公司客服部副總經理袁興於檢察官偵查時坦陳
      ，其有購入本案系爭行動電話手機10支到20支，雖其另以
      不曉得手機來源是來自丁○○云云置辯。然質之被告丁○○直言袁興有要求幫朋友換手機（見偵字8033號卷四第16
      1頁），且徵之卷存袁興親手寫給丁○○的卡片上註明「
      妳越來越美囉！辛苦了！PS原諒一次換3 個手機」（見原
      審卷六第56頁），可見證人袁興曾向被告丁○○買入本案
      手機，毫無疑義。又證人即遠傳公司之員工洪英垣、鍾文
      婷、陳馨逸、童尚愷、郭翠萍、陳宜君、何美慧、梁雪琪
      於偵查中各結證稱：「…看到丁○○、子○○拿國際牌GD
      88手機，我問哪裡拿，子○○告訴我可以向丁○○拿，有
      比市價便宜，我拿1支15000元，前後拿2 支，另外還有幫
      我同事拿三星S308 1支，有印象是聽說丁○○從南部的經
      銷商那裡拿的，…」、「我與丁○○一起坐計程車，丁○○向我說她有通訊行的朋友可以便宜買手機，我買過1 支
      MOTO V2088，1支1000 元，市價約3、4千元」、「是丁○○說有認識通訊行，我請她買2支手機，1支OKWAP 5000元
      ，市價約8000元，1 支NOKIA7000元，市價約1萬出頭」、
      「我也是聽丁○○說，有通訊行管道可以買到比較便宜手
      機，我買了GD88、三星T508共約4、5支，比市價便宜」、
      「我有向丁○○買4支手機，有其他同事說可以向丁○○
      拿比較便宜的手機，我才向丁○○買。4支是三星皇后機
      ，每支6000元，市價11000元，我事後有問丁○○，她說
      她有認識通訊行的朋友」、「我是透過其他同事買了1 支
      BENQ的手機，市價8000到10000 元，我買4000元，後來才
      知道是從丁○○那買來的」、「我沒有買過。我有聽過丁○○說她有通訊行的朋友，可以比較便宜拿到手機，但是
      我沒有買」、「三星E708市價12000元至14000元之間，我
      買8000元，還有買其他的，共約十幾支，都有比市價便宜
      。是丁○○告訴我，她有認識通訊行可以價比較便宜的手
      機」等語（以上各見第8033號偵查卷四第162、163頁）。
      核與被告丁○○供稱：「（別人為何會來跟你買手機？）
      我說我有一個通訊行的朋友，可以比較便宜」等語相符（
      見原審卷七第120 頁）。是不獨被告子○○、丙○○、戊○○、庚○○等人，另有多名遠傳公司之員工亦聽信被告
      丁○○有通訊行之友人可購買較市價更便宜之行動電話，
      而向被告丁○○購買。尤其連高階主管副總經理亦予購買
      ，而彼等購買之原因純因丁○○告知有通訊行的朋友在賣
      手機方予買入，此與被告等買入之原因如出一轍。另證人
      辛○○於本院審理時亦到庭供證，戊○○有介紹其買手機
      2、3支，因為林小姐在遠傳公司上班，認識通訊行的朋友
      ，所以有比較便宜的手機等語。從而，被告等所辯丁○○
      告知手機來源係通訊行的朋友乙節，並非虛妄，益可確認
      被告等確不知丁○○向遠傳公司詐取手機乙事，無知贓故
      買情事。
（三）綜上，公訴意旨雖認被告子○○、丙○○、戊○○、庚○○等涉犯刑法第349條第1項之普通贓物罪，惟依卷附證據
      ，不能形成本院對於被告有罪認定之確切心證，且復查無
      其他足資證明被告等犯罪之積極證據或證明方法，既不能
      證明被告等犯罪，揆諸前開判例意旨，應為被告子○○、
      丙○○、戊○○、庚○○無罪之諭知。原審未能詳查，遽
      予被告等論罪科刑，即有未洽。檢察官認被告子○○、丙○○、戊○○、庚○○犯後態度不佳，且迄未與告訴人達
      成和解為由，認原審量刑過輕，為無理由；被告子○○、
      丙○○、戊○○上訴指摘原判決不當，為有理由，應由本
      院將原判決撤銷，諭知被告子○○、丙○○、戊○○、庚○○無罪，庶免冤抑。
據上論斷，應依刑事訴訟法第369條第1項前段、第364條、第299
條第1項、第301條第1項，刑法第2條第1項、第28條、第216條、
第210條、第215條、第220條第2項、第219條，刑法施行法第1條
之1，修正前刑法第55條、第56條、第340條，修正前罰金罰鍰提
高標準條例第1條前段，中華民國96年罪犯減刑條例第2條第1項
第3款、第7條，判決如主文。
本案經檢察官黃全祿到庭執行職務。
中    華    民    國    97    年    10    月    7     日
                  刑事第二十庭審判長法  官  楊貴雄
                                    法  官  鄧振球
                                    法  官  高愈杰
以上正本證明與原本無異。
如不服本判決，應於收受送達後十日內向本院提出上訴書狀，其
未敘述上訴之理由者並得於提起上訴後十日內向本院補提理由書
（均須按他造當事人之人數附繕本）。
                                    書記官  邵淑津
中    華    民    國    97    年    10    月    7     日
附錄：本案論罪科刑法條全文
中華民國刑法第210條（偽造變造私文書罪）
偽造、變造私文書，足以生損害於公眾或他人者，處五年以下有
期徒刑。
中華民國刑法第215條（業務上文書登載不實罪）
從事業務之人，明知為不實之事項，而登載於其業務上作成之文
書，足以生損害於公眾或他人者，處三年以下有期徒刑、拘役或
五百元以下罰金。
中華民國刑法第216條（行使偽造變造或登載不實之文書罪）
行使第二百十條至第二百十五條之文書者，依偽造、變造文書或
登載不實事項或使登載不實事項之規定處斷。
中華民國刑法第220條（準文書）
在紙上或物品上之文字、符號、圖畫、照像，依習慣或特約，足
以為表示其用意之證明者，關於本章及本章以外各罪，以文書論
。
錄音、錄影或電磁紀錄，藉機器或電腦之處理所顯示之聲音、影
像或符號，足以為表示其用意之證明者，亦同。
修正前中華民國刑法第340條（常業詐欺罪）
以犯第三百三十九條之罪為常業者，處一年以上七年以下有期徒
刑，得併科五萬元以下罰金。


司法院資訊處製作；財團法人民間司法改革基金會備份。
